臺灣臺北地方法院民事判決　九十年度訴字第三八六三號
　　原　　　告
　　即反訴被告　乙○○
　　即被訴原告　甲○○
右當事人間請求返還股票事件，本院判決如左：
    主    文
原告之訴及假執行之聲請均駁回。
訴訟費用由原告負擔。
反訴被告應將如附表所示中國農業機械股份有限公司股票四十九萬股辦理股權移轉登
記為反訴原告所有。
反訴訴訟費用由反訴被告負擔。
    事    實
甲、原告方面：
壹、聲明：
子、本訴部分：
一、被告應將中國農業機械股份有限公司股票四百九十張（每張壹仟股，股票號碼八
    ○－ＮＤ－○一○○四○至八○－ＮＤ－○一○五二九）交付予原告。
二、 第一項請求原告願供擔保，請准宣告假執行。
丑、反訴部分：
    反訴原告之訴駁回。
貳、陳述：
子、本訴部份：
一、兩造間為夫妻關係，以原告名義登記之中國農業機械股份有限公司（現已更名為
    中國農業科技股份有限公司，下稱中農公司）股票四百九十張（每張壹仟股，股
    票號碼八○－ＮＤ－○一○○四○至八○－ＮＤ－○一○五二九，下稱系爭股票
    ）係被告以積欠原告之款項購買後，抵償予原告，使原告成為系爭股票之名義人
    ，嗣於民國八十二、三年間被告稱可代售系爭股票，乃由原告於系爭股票背面蓋
    章，交由被告保管及代為出售，非以轉讓系爭股票予被告之意思，於系爭股票背
    面蓋章。其後被告並未賣出系爭股票，亦未將系爭股票返還，原告於八十六年八
    月七日曾請求被告返還系爭股票，經表明請求返還系爭股票之意旨（含括有終止
    委任保管之意思表示），惟被告置之不理。原告乃再次發函終止委任契約請求被
    告返還系爭股票。又兩造未以契約訂立夫妻財產制，依法以法定財產制為夫妻財
    產制，而系爭股票係以原告名義登記，形式上即應認屬原告之原有財產，屬原告
    所有。
二、訴外人中農公司更名前後歷屆股東常會均係通知原告出席股東常會，由原告行使
    股東權利；再原告自七十七年十二月三十日至八十年十二月二十九日止擔任中農
    公司監察人，亦由原告行使該公司監察人職務，足證原告並非該公司之人頭股東
    ，確為系爭股票之實際所有權人。再查系爭股票為中農公司之記名股票，係屬表
    彰股東權之有價證券，為財產權之一種，既可依法轉讓，又可為強制執行之標的
    ，則依背書轉讓股份有限公司記名股票之行為，委屬財產上之行為，若兩造間無
    轉讓系爭股票之合意，自不得僅因有背書之形式外觀，即認系爭股票已發生所有
    權移轉之效力。
三、復查七十八年間，被告及其家族名下合計有中農公司股份一千股，即被告六百股
    ，原告二百股，大哥江克夫五九股，二哥江克雄五十股，二姐江克賢五十股，小
    妹江克環五十股，合計為一千股，均為實質所有權，非借名登記。被告於七十八
    年間因腎結石、胃穿孔病危時，曾書立遺囑「我如不幸，我將我的財產，中農股
    份六百股，三百股給我的母親，另三百股給我的妻子（原告），成功新村房子給
    江克雄，現款給媽媽，我的債務由中農所得中扣除，其餘依法由我太太繼承。甲
    ○○七八、二、十八親筆」，僅就登記被告名下之中農公司股份六百股做分配，
    未及於登記在原告名下之中農公司股份二百股，即足證明登記在原告名下之二百
    股屬原告實質所有，非借名登記。
四、末查原告因原印鑑章遺失，於八十六年間向中農公司辦理變更印鑑，並自八十六
    年七月二十五日起生效，原告於聲請變更印鑑章時，雖於印鑑掛失更換聲請上記
    載系爭股票以新舊印鑑背書均有效，惟查該印鑑掛失更換聲請書之記載，僅止於
    規範原告與中農公司間就原告執有系爭股票於印鑑更換期間所生之權責，非認被
    告執有舊印鑑背書之股票即為合法執有。
五、綜上所陳，被告所辯顯無理由，系爭股票既屬原告所有，依民法第七百六十七條
    規定，原告自得請求被告返還系爭股票。
丑、反訴部份：除爰引本訴部分陳述外，另陳稱：
一、系爭股票係以反訴被告名義登記，形式上即應認屬反訴被告之原有財產，依民法
    第一千零十七條第一項之規定，即屬反訴被告所有。
二、反訴被告於八十六年間辦理變更印鑑時，雖未能提出股票，惟業依中農公司規定
    於印鑑掛失更換聲請書上記載「因未攜帶股票，無法加蓋印鑑章更換生效章，特
    此聲明該股票以新舊印鑑背書均屬有效」，反訴原告以反訴被告無法提出系爭股
    票，變更印鑑無效云云，委無足採。
三、反訴原告另稱八十四年九月三十日反訴被告佯稱股東陳春發欲購買反訴原告所有
    系爭股票，因其中四百九十張借用反訴被告名義登記，為此敲詐蓋章費一千萬元
    云云，惟查前揭一千萬元係反訴原告給付反訴被告之生活費，於八十四年九月間
    因每月給付相當麻煩，變更為每六個月給付一次，並增加為每次給付五十萬元，
    先由反訴原告簽發十年共二十期支票，反訴原告誣指為股票蓋章費，係混淆真相
    。
四、綜上所陳，反訴原告並未取得系爭股票之所有權，伊訴請反訴被告協同辦理股權
    移轉登記，顯無理由。
、證據：提出本院八十七年度訴字第四五二號民事判決書、臺灣高等法院八十七年
    度上字第六六二號民事判決書影本各一件、股東常會開會通知書影本四件、公司
    變更登記事項卡影本一件、蘇清文律師函影本一件、吳啟孝律師函影本一件、遺
    囑影本一件為證。
乙、被告方面：
壹、聲明：
子、本訴部分：
一、請求駁回原告之訴。
二、如受不利判決願供擔保請免予假執行。
丑、反訴部分：
　　反訴被告應將附表所示中國農業機械股份有限公司股票四十九萬股辦理股權移轉
    登記為反訴原告。
貳、陳述：
子、本訴部分：
一、原告起訴主張系爭股票為其所有惟一依據，略謂「係被告以積欠原告之款項購買
    後抵予原告，使原告成為系爭記名股票之名義人．．．」云云，經查其所述全然
    虛假，被告否認其主張，請原告舉據其主張，兩造既無債權債務，又有何債權抵
    購股票，俱見原告無股票所有權。
二、原告另案作證自認未出資購買股票，反之被告借名登記，核與原告自認未出資相
    符，因系爭股票為被告出資購買借用原告登記名義，業已終止借名關係蓋章將股
    票交付被告，原告無所有權，被告就系爭股票取得之經過為被告與訴外人陳春發
    、黃金如、馮定國、沈竹雄、許耿郎、駱宏遠、廖哲良等八人於七十五年承購中
    農公司而來，全部之投資比例及承購股數，為陳春發十六分之三，六七五股。馮
    定國十六分之二，六七五股。甲○○十六分之二，六七五股。許耿郎十六分之二
    ，六七五股。駱宏遠十六分之二，六七五股。沈竹雄十六分之二，六七五股。廖
    哲良十六分之一，三三七．五股。合夥契約明訂各合夥人得自由指定股東名義，
    但每一股份指定一名股東為限，即本公司之新股東人數不超過十六人為原則，股
    東持有之股份，非經取得全體股數三分之二之股東同意不得任意轉售與第三人。
    被告依據合夥契約書約定就系爭股票借用配偶即被告登記股票，依約不得買賣，
    參酌原告於另案稱「我沒有實際出資買股票的錢．．．」，適可佐證原告是受託
    登記名義，毫無出資。茲被告終止借名委任，原告蓋章交付股票即生轉讓效力。
三、原告另主張於八十七年三月十五日委託吳啟孝律師主張系爭股票係委託被告出售
    云云。然若原告真有所有權，自己本於所有權自行處分，何須交付感情絕裂之被
    告，衡諸常情雙方分居十餘互不往來，心存介蒂豈有將數百萬價值股票拱手交付
    其感情絕裂之被告保管。原告所述與情理不合。又原告另於九十年六月八日委託
    葉秀美律師函，復稱系爭股票委託被告保管云云，惟若原告有系爭股票所有權，
    豈願將數百萬元價值股票交與感情絕裂之被告保管，若保管何必背書？比對吳啟
    孝律師函與葉秀美律師函，一則委託代售，一則委託保管，前後所述矛盾，違背
    情理，足證原告無所有權。
四、按背書為記名股票轉讓之唯一方式，只須背書轉讓，受讓人即為股票合法持有人
    ，系爭股票其背書轉讓之真正業經原告於另案稱係原告所蓋用交付被告，並有中
    農公司提出附卷之印鑑掛失更換聲請書上亦記載「本人未攜帶已辦妥過戶之股票
    ，辦理印鑑更換，致貴公司無法加蓋印鑑更換生效章，特此聲明該股票以新舊印
    鑑背書均有效」，足證系爭股票新舊印鑑背書合法有效，已生移轉效力。
五、原告主張系爭股票以原告名義登記，形式上即應認屬原告之原有財產云云，然系
    爭股票原告係受被告委任借名登記，並無相當之對價購得股票，亦非婚姻存績中
    憑其勞力取得之財產，非民法一千零十七條所謂原有財產，且被告已終止委託借
    名，原告亦蓋章將股票交被告，原告已無任何權源，至於未變更登記名義前中農
    公司行政作業程序通知開會，亦與股東之所有權無涉。
六、原告自認無出資購買股票，被告亦無贈與，從原告自己蓋章將股票交付被告俱見
    已非股票所有權人，核與公司法一百六十四條規定記名股票由股票持有人以背書
    轉讓，故背書名記名股票轉讓惟一方式，本件原告坦承將股票背書交付，已生公
    司法一六四條移轉所有權之效力，核無民法一千零十七條之適用。
七、原告又主張七十八年二月十八日被告立遺囑略以「中農公司六百股，其中三百股
    給母親，另三百股給妻子．．．」以此推測原告當時即已擁有二百股依據，然查
    其推測之詞與事實不符，因被告與其他七名股東於七十五年十月十日訂立合夥契
    約書，其第二條載明「承購中農公司原發行股數五千四百股．．．甲○○十六分
    之二，六七五股」，中農公司總發行量只有五千四百股，被告只占有十六分之二
    ，僅六七五股，毫無一千股情事，原告杜撰事實與合夥契約所定股數不符，被告
    當時病危精神狀況不佳約略將中農公司總財產交代於遺囑，假如繼承發生母親及
    妻子各占二分之一股權，毫無原告所述情節。本件係依合夥契約第三條之規定指
    定借用原告名義登記，原告無所有權及處分權。
八、原告臨訟供稱向已故王惕吾、張文明、葉豐雄借過鉅款，沒有提供擔保，沒有借
    據云云其杜撰之詞與情理不合，衡諸情理，借鉅款豈有無擔保之理，是其主張此
    項違背情理供述作為被告積欠原告之款項購買股票後抵予原告，使原告為系爭股
    票名義人全然虛假，業經被告於九十一年三月十五日對質中當庭陳明「對於原告
    所說股票是為了感謝他才用他的名字這是不實在的，且我跟他分居將近十年，感
    情已經不好，他不可能交給我保管」俱見告提起本訴毫無理由。
九、原告於八十四年九月三十日佯稱股東陳春發欲購買被告所有中農公司股票，因其
    中四百九十張借用原告名義登記，為此敲詐蓋章費一千萬元，被告信以為真，仍
    簽發世華銀行復興分行帳號0000000，票號HN0000000-0000000支票二十張予原告
    ，原告逐一蓋章將系爭股票交與被告，被告持所有股票欲出售陳春發，然陳春發
    告知根本毫無其事始知受騙。
丑、反訴部分：除爰引本訴部分陳述外，另稱：
    系爭股票係反訴原告依與陳春發等七人間之合夥契約書，合資取得之股票。合夥
    契約書明訂各合夥人得自由指定股東名義，股東持有之股份，非經取得全體股數
    三分之二之股東同意不得任意轉售與第三人。反訴原告依據合夥契約書約定就系
    爭股票借用反訴原告登記股票，依約不得買賣，反訴被告是受託登記名義，毫無
    出資，茲反訴原告終止借名委任，原告蓋章交付股票即生轉讓效力，爰依民法第
    七百六十七條規定請求辦理移轉登記予反訴原告。
、證據：聲請訊問證人沈竹雄，並提出合夥契約書影本一件、本院八十七年度訴字
    第四五二號民事事件言詞辯論筆錄影本一件、吳啟孝律師函影本一件、蕭介生律
    師函影本三件、葉秀美律師函一件、中農公司股票印鑑更換聲請書影本一件、八
    大股東會通知書影本五件、董監事會議事錄影本三件、本院八十七年度訴字第四
    五二號民事言詞辯論筆錄影本一件、臺灣高等法院民事八十七年度上字第六六二
    號民事準備程序筆錄影本一件為證。
丙、本院依職權調閱本院八十七年度訴字第四五二號民事事件卷宗、臺灣高等法院八
    十七年度上字第六六二號民事卷宗。
    理    由
一、原告（反訴被告）起訴主張及反訴答辯：兩造為夫妻關係，系爭股票為其所有，
    因委託被告代售及保管而交付予被告，嗣後未出售，爰依所有物返還請求權請求
    被告返還系爭股票。又系爭股票係以反訴被告名義登記，形式上即應認屬反訴被
    告之原有財產，依民法第一千零十七條第一項規定屬反訴被告所有等語。被告（
    反訴原告）答辯及反訴請求：系爭股票係伊所有，僅借名登記為原告名義，嗣後
    向原告終止借名委任，已由原告蓋章背書交付。又被告並未積欠原告任何款項，
    否認原告所稱系爭股票係用以抵償欠款而登記為原告名義。再本件已依公司法規
    定轉讓與被告，並民法第一千零十七條規定之適用。並反訴請求反訴等語。
二、查，兩造為夫妻關係，本件系爭股票登記名義人為原告，嗣經原告背書交付予被
    告，原告現持有系爭股票等情，為兩造所不爭執，復經調閱本院八十七年度訴字
    第四五二號民事事件卷宗、臺灣高等法院八十七年度上字第六六二號民事卷宗查
    核屬實，自堪信為實在。本件兩造均主張系爭股票為其所有，原告請求被告交付
    系爭股票，反訴原告請求反訴被告移轉登記。茲所應查明究系爭股票誰屬。原告
    主張系爭伊背書交付予被告係因被告揚稱欲代為出售股票而交付等語，為被告所
    否認，而以前開情詞置辯。經查，
（一）被告主張系爭股票之取得，係因被告與訴外人陳春發、黃金如、馮定國、許耿
      郎、駱宏遠、沈竹雄、廖哲良等人於七十五年合資承購中農公司，由被告取得
      十六分之二計六百七十五股股權衍生而來，被告與陳春發等七人並立有合夥契
      約書，約定訂約後股份轉讓時，各合夥人對每人承購之股份，得自由指定名義
      ，但每一股份指定一名股東為限，即公司之新股東人數不超過十六人為原則等
      情，業經證人即中農公司股東之一沈竹雄到庭證述屬實，且有被告所提出之合
      夥契約書為證，自足信為實在。再原告於另案被告訴請中農公司將系爭股票變
      更名義為被告之請求股票過戶事件，原告於該事件第一審之本院八十七年度訴
      字第四五二號事件之八十七年三月三十日言詞辯論庭證稱：「我沒有實際出資
      買票股的錢，只是用前債抵償」等語（該民事事件卷宗第六八頁參照），足認
      被告主張系爭股票係伊出資購買一節亦屬實在。至原告雖主張曾分別向王惕吾
      、張文明、葉典雄及其母等人各借過數百萬元給被告，均係交付現金，並未提
      供擔保，系爭股票係以被告積欠原告之款項購買後，抵償予原告，使原告成為
      系爭股票之名義人等語，然為被告所否認。查，原告就其曾向訴外人王惕吾等
      人借款而交付予被告一節，稱均係交付現金，並無擔保等語，核與常情不符，
      且亦未舉證以實其說，則原告主張系爭股票係被告以積欠之債務抵償，故為其
      所有等情，尚難遽採。綜上各情，足認被告主張系爭股票雖係登記為原告名義
      ，然實際所有權人應係被告，被告僅係借名登記為原告之名義等情為可採。
（二）原告另主張於七十八年間，被告及其家族名下合計有中農公司股份一千股，即
      被告六百股，原告二百股，大哥江克夫五十股，二哥江克雄五十股，二姐江克
      賢五十股，小妹江克環五十股，合計為一千股，均為實質所有權，非借名登記
      。被告於七十八年間因腎結石、胃穿孔病危時，曾書立遺囑僅就登記被告名下
      之中農公司股份六百股做分配，未及於登記在原告名下之中農公司股份二百股
      ，足證登記在原告名下之二百股屬原告實質所有，非借名登記等語，被告雖不
      爭執上開遺囑之真正，然辯稱：中農公司當時發行股數僅五千四百股，被告當
      時所占中農公司股份僅十六分之二即六百七十五股，並無一千股之情事，至被
      告當時病危精神狀況不佳約略將中農公司股份交代於遺囑，假如繼承發生母親
      及妻子各占二分之一股權，毫無原告所述情節等語。經查，依被告所提出之前
      開合夥契約書所載，其中第二條約定「承購本公司之原發行股數為五千四百股
      （每股為壹萬元）至各合夥人之投資比例及承購股數如下：．．．甲○○十六
      分之二，六百七十五股．．．」，是當時被告確僅承購中農公司六百七十五股
      ，原告主張當時被告及家族名下合計有中農公司股份一千股，被告六百股、原
      告二百股一節，既未舉證以實其說，自不足採。復查，被告於七十八年二月十
      八日所立遺囑，內載「我如不幸，我將我的財產，中農股份六百股，三百股給
      我的母親，另三百股給我的妻子（原告），成功新村房子給江克雄，現款給媽
      媽，我的債務由中農所得中扣除，其餘依法由我太太繼承。甲○○七八、二、
      十八親筆」，原告就前開所稱被告家族持有中農公司股份一千股，其中被告六
      百股、原告二百股之事實部分既未能證明，自難認為系爭股份即為原告所稱自
      二百股而衍生來之事，是原告上開主張亦不足採。
（三）原告復稱：系爭股票既登記為其名義，依民法第一千零十七條規定，形式上即
      認為原告原告財產，即為其所有等語，然查，系爭股票原告並未出資一節，既
      為原告所不爭執，而原告就其主張系爭股票之取得係以被告積欠款項抵償而登
      記等情，則未能舉證以實其說，且依被告所提上開證據，足認系爭股票確係被
      告所有而以原告名義登記，即無民法第一千零十七條規定之適用，原告上開辯
      解，尚不足採。
（四）系爭股票既為被告所有，則原告依民法第七百六十七條規定，請求被告交付系
      爭股票，即屬無據，應予駁回。
（五）按所有人對於無權占有或侵奪其所有物者，得請求返還之；對於妨害其所有權
      者，得請求除去之；有妨害其所有權之虞者，得請求防止之，民法第七百六十
      七條定有明文。本件系爭股票為反訴原告所有，反訴原告且已向反訴被告終止
      借名登記之法律關係，而由反訴被告背書並交付系爭股票予反訴原告，已如前
      述。另查，反訴原告雖曾向中農公司起訴請求將原告名義之中農公司四十九萬
      股股份變更為反訴被告名義，然經本院八十七年度訴字第四五二號、臺灣高等
      法院八十七年度上字第六六二號請求股票過戶事件，以股票過戶之處理非上市
      股票私人間直接讓受依證券交易法第二十二條之一第二項規定所定公開發行股
      票公司股務處理準則第十三條第一項第三目規定，需（一）讓受雙方填具股票
      讓受過戶申請書及於股票背面加蓋留存印鑑。（二）檢附證券交易完稅證明，
      中農公司公開發行之股票為未上市股票，自應協同讓與人即原告向中農公司申
      請辦理過戶，被告僅以受讓人申請過戶，與上開規定不合為由，駁回被告請求
      確定等情，業經本院調閱上開民事卷宗查核屬實。而記名股票之讓與，雖非以
      將受讓人本名或名稱及住所或居所登記於公司股東名簿為生效要件，然依公司
      法第一百六十五條第一項規定，仍不得以其轉讓對抗公司，對所有權之行使自
      有所妨礙。則反訴原告請求反訴被告將附表所示中農公司股票四十九萬股辦理
      股權移轉登記為反訴原告，即非無據。
三、綜上所述，本件系爭股票既為被告所有，則
（一）本訴部分，原告依民法第七百六十七條規定，請求被告交付系爭股票，即非有
      據，應予駁回，原告之訴既經駁回，其假執行之聲請即失所附麗，自應併予駁
      回。
（二）反訴部分，反訴原告依民法第七百六十七條規定，請求反訴被告將附表所示中
      農公司股票四十九萬股辦理股權移轉登記為反訴原告，為有理由，應予准許。
四、本件事證已臻明確，兩造其餘攻擊及防禦方法，經審酌結果與本件判決之結論無
    影響，爰不予一一論列，併此敘明。
五、據上論結，本件原告之訴為無理由，反訴原告之訴為有理由，依民事訴訟法第七
    十八條，判決如主文。
中　　　華　　　民　　　國　　九十一　　年　　　八　　　月　　 十六　　 日
                                  民事第四庭法      官　蔡政哲
右為正本係照原本作成
如對本判決上訴，須於判決送達後廿日內向本院提出上訴狀
中　　　華　　　民　　　國　　九十一　　年　　　八　　　月　　 十九　　 日
　　　　　　　　　　　　　　　　　　　　　　法院書記官　官碧玲
